臺灣高等法院高雄分院刑事判決　　　96年度上更(一)字第41號
上　訴　人　臺灣高雄地方法院檢察署檢察官
被　　　告　甲○○
　　　　　　　　　　（另案在台灣高雄第二監獄執行中）
指定辯護人　本院公設辯護人　孫妙岑
上列上訴人因違反毒品危害防制條例案件，不服臺灣高雄地方法
院91年度訴字第1962號中華民國92年12月26日第一審判決（起訴
案號：臺灣高雄地方法院檢察署91年度偵緝字第237 號），提起
上訴，經判決後，由最高法院發回更審，本院判決如下：
     主  文
上訴駁回。
     理  由
一、公訴意旨略以：被告甲○○基於連續販賣第一級毒品海洛因
    與第二級毒品安非他命之概括犯意，於民國90年6 月中旬起
    ，在高雄市地區之「潮岱汽車旅館」、「圓頂飯店」，以第
    一級毒品海洛因1 錢新台幣（下同）12,000元、第二級毒品
    安非他命1 錢3,000 元之價格，出售3 次上開毒品予陳慶龍
    （另案由檢察官偵辦），其又於90年8 月31日凌晨2 時20分
    許，約同陳慶龍至高雄市○○區○○路78號之「潮岱汽車旅
    館」（以下簡稱「潮岱汽車旅館」）205 室，欲出售海洛因
    與陳慶龍，惟該次交易尚未完成前，即為警當場查獲，並扣
    得第一級毒品海洛因7 小包（驗後淨重66.1公克）、第二級
    毒品安非他命（驗前毛重5.62公克、驗後毛重5.5 公克，起
    訴書誤載為驗後毛重4.81公克），並於陳慶龍身上起出22,0
    00元及於被告身上起出29,000元等物，且有陳勝田及少年王
    筱雯在場，因認被告甲○○涉犯毒品危害防制條例第4 條第
    1 、2 項之販賣第一、二級毒品罪嫌及同條第5 項、第1 項
    之販賣第一級毒品未遂罪罪嫌。
二、按犯罪事實應依證據認定之，無證據不得推定其犯罪事實，
    刑事訴訟法第154 條定有明文。又所謂認定犯罪事實之證據
    ，係指足以認定被告確有犯罪行為之積極證據而言，如未發
    現相當證據，或證據不足以證明，自不能以推測或擬制之方
    法，以為裁判基礎。又按認定犯罪事實所憑之證據，雖不以
    直接證據為限，間接證據亦包括在內，但無論其為直接或間
    接證據，其為訴訟上之證據，必須達於一般人均可得確信其
    為真實之程度，而無合理之懷疑存在時，始得據為被告有罪
    之認定，倘若犯罪事實之證明尚未達此一程度，仍有合理之
    懷疑存在，審理事實之法院即應盡職權調查證據，澄清此項
    合理之懷疑，使之達於可得確信之程度，始為適法，否則仍
    不能遽為被告有罪之判斷。又施用毒品者之指證，其真實性
    有待其他必要之證據加以補強，若指證其真實性仍有合理之
    懷疑存在時，在此項合理之懷疑未澄清前，自不能遽為有罪
    之判斷。
三、證據能力之認定：
  (一)按刑事訴訟，係以確定國家具體之刑罰權為目的，為保全證
    據並確保刑罰之執行，於訴訟程序之進行，固有許實施強制
    處分之必要，惟強制處分之搜索、扣押，足以侵害個人之隱
    私權及財產權，若為達訴追之目的而漫無限制，許其不擇手
    段為之，於人權之保障，自有未周，故基於維持正當法律程
    序、司法純潔性及抑止違法偵查之原則，實施刑事訴訟程序
    之公務員不得任意違背法定程序實施搜索、扣押；至於違法
    搜索扣押所取得之證據，若不分情節，一概以程序違法為由
    ，否定其證據能力，從究明事實真相之角度而言，難謂適當
    ，且若僅因程序上之瑕疵，致使許多與事實相符之證據，無
    例外地被排除而不用，例如案情重大，然違背法定程序之情
    節輕微，若遽捨棄該證據不用，被告可能逍遙法外，此與國
    民感情相悖，難為社會所接受，自有害於審判之公平正義，
    因此，對於違法搜索所取得之證據，為兼顧程序正義及發現
    實體真實，應由法院於個案審理中，就個人基本人權之保障
    及社會安全之維護，依比例原則及法益權衡原則，予以客觀
    之判斷，亦即應就(一)違背法定程序之程度。(二)違背法定程度
    時之主觀意圖（即實施搜索扣押之公務員是否明知違法並故
    意為之）。(三)違背法定程序時之狀況（即程序之違反是否有
    緊急或不得已之情形）。(四)侵害犯罪嫌疑人或被告權益之種
    類及輕重。(五)犯罪所生之危險或實害。(六)禁止使用證據對於
    預防將來違法取得證據之效果。(七)偵審人員如依法定程序，
    有無發現該證據之必然性。(八)證據取得之違法對被告訴訟上
    防禦不利益之程度等情狀予以審酌，以決定應否賦予證據能
    力。（最高法院93年度台上字第664 號判決參考）。經查，
    本件扣案之前述第一級毒品海洛因，乃係警方依據線報旋即
    前往「潮岱汽車旅館」205 室內所查獲，事前並未報請檢察
    官許可後，向法院聲請核發搜索票方前往查緝等情，業據查
    獲本件之警員施宗顯於原審審理時證述明確（見原審92年11
    月26日審判筆錄），且依證人王筱雯於原審審理時證稱：當
    天警察是以踹門方式把房間門踹開後進來等語；是以前述扣
    案之第一級毒品海洛因，乃警員未經依刑事訴訟法第128 條
    之1 第2 項及第1 項規定之合法程序，報請檢察官許可後，
    向法院聲請核發搜索票執行搜索扣押所得，亦非經被告同意
    搜索扣押所得；又依刑事訴訟法第131 條第1 項規定：有明
    顯事實足信為有人在內犯罪而情形急迫者，司法警察官或司
    法警察，雖無搜索票，得逕行搜索住宅或其他處所自明；惟
    同條第3 項亦規定：司法警察官或司法警察應於執行搜索後
    3 日內報告該管檢察署檢察官及法院，然本件警方並未於執
    行搜索後3 日內，向該管檢察署檢察官及法院提出陳報。是
    以，本件前述扣案之第一級毒品海洛因，於取得程序上有瑕
    疵，係屬違法搜索扣押所取得之證據，固屬事實。但此非法
    搜索扣押所取得之證據，是否具有證據能力？本院審酌一般
    販賣毒品者均係在極秘密且迅速之情形下完成交易，是警方
    查緝販賣毒品之案件確有其時間上之急迫性，稍縱即逝，又
    被告被查獲之毒品有第一級毒品海洛因7 小包（驗後淨重66
    .18 公克），情節重大，而販賣毒品危害國民健康至深且鉅
    ，雖執行搜索扣押之員警未注意搜索扣押之相關規定，以致
    未依規定於執行搜索後3 日內報告該管檢察署檢察官及法院
    ，其主觀上應無故意違法搜索扣押之意圖，且此違法搜索扣
    押亦無礙於被告之攻擊防禦。綜上，基於發現實體真實及社
    會公平正義，應認本件違法搜索扣押所取得之證據具有證據
    能力。
  (二)按被告以外之人於審判外之言詞或書面陳述，除法律有規定
    者外，不得作為證據。被告以外之人於檢察事務官、司法警
    察官或司法警察調查中所為之陳述，與審判中不符時，其先
    前之陳述具有較可信之特別情況，且為證明犯罪事實存否所
    必要者，得為證據，刑事訴訟法第159 條第1 項、第159 條
    之2 分別定有明文。而所謂具有較可信之特別情況，應係指
    證人於法院審判階段受到被告或被害人之外力干擾、威嚇或
    利誘，而認其先前於警訊中所作之陳述，較其於審判中所證
    述為可信之情形。證人王筱雯雖於警訊中證稱：我親眼看見
    陳慶龍拿現金向甲○○購買毒品海洛因，當時陳勝田也有看
    到，而安非他命也是甲○○帶去的云云（見90年8 月31日警
    訊筆錄），惟其於偵查中已改稱：我不知道在現場查獲的毒
    品是誰帶去的，只是看到警察從廁所內搜出毒品而已，警訊
    筆錄是警察叫我這樣說的等語（見90年偵字第19879 號偵查
    卷第46頁）；其原審審理中復證稱：我沒有看到陳慶龍向甲
    ○○買毒品，我們只是一起在房間內施用安非他命而已等語
    （見原審92年3 月18日訊問筆錄）。是證人王筱雯於審判中
    已為異於警訊中之證詞，然並無任何證據證明其於審判階段
    有受到被告之外力干擾或威嚇利誘。再按，刑事訴訟法第10
    0 條之1 第1 項規定：「訊問被告，應全程連續錄音，必要
    時，並應全程連續錄影，但有急迫情形且經記明筆錄者，不
    在此限。」查證人王筱雯於警詢時係以涉犯毒品罪之被告身
    分接受詢問，而警方竟未予錄音，且未載明有何急迫情形不
    予錄音，致本院無從勘驗其警詢之錄音帶，以查明王筱雯之
    警詢筆錄有何特別可信之情形，能否證明犯罪事實存否所必
    要者，從而，證人王筱雯之警詢筆錄，自無證據能力。
  (三)證人陳勝田於警訊之陳述，係被告以外之人，於審判外之陳
    述，惟被告、辯護人及檢察官於本院審理時，對於證人陳勝
    田上開陳述，均表示無意見，且未於言詞辯論終結前聲明異
    議，本院審酌證人陳勝田上開陳述作成時，並無不法取供之
    情形，認為適當，依刑事訴訟法第159 條之5 第2 項規定，
    自得視為同意作為本案證據使用，自有證據能力，得為證據
    。
四、公訴人認被告甲○○涉有販賣第一、二級毒品既遂及販賣第
    一級毒品未遂之犯行，係以證人陳慶龍、王筱雯之證述，及
    本件扣得之第一級毒品海洛因及第二級毒品安非他命等物，
    為其所憑之論據。訊據被告甲○○則堅決否認其事，辯稱：
    我從來沒有販賣過第一級毒品海洛因或第二級毒品安非他命
    給陳慶龍，當天在「潮岱汽車旅館」205 室內查獲的毒品並
    不是我的，是陳慶龍帶去的，陳慶龍還有在房間廁所內製作
    施用安非他命的工具，並有施用安非他命等語。
五、經查：
  (一)證人王筱雯於原審調查時先證述：當天是甲○○打電話聯絡
    陳勝田後，陳勝田帶我一起去「潮岱汽車旅館」，進入該旅
    館205 室時，室內只有甲○○1 人，後來陳慶龍也到場，陳
    慶龍就從沙發拿出毒品安非他命，並製作施用安非他命的器
    具給我們，毒品是放在沙發的角落，很明顯，所以我有看到
    陳慶龍去拿毒品，後來警察進入房間，大家就想跑了，毒品
    也散落一地，警察未到前我並沒看到有人拿錢出來，錢是後
    來警察搜身才起出的等語（見原審92年3 月18日訊問筆錄）
    ；後於審理時又證稱：進入房間後我和陳勝田有施用安非他
    命，施用毒品的器具是我們自己做的，但我不知道安非他命
    是誰帶去的，我先做吸毒的工具後陳勝田就拿安非他命給我
    了等語（見原審92年11月28日審判筆錄），是證人王筱雯於
    原審審理中所為之證述，雖有前後不符之處，但均無法證明
    本件警方查扣之毒品係被告帶至「潮岱汽車旅館」205 室內
    ，且無從證明證人陳慶龍有向被告購買毒品之情事。
  (二)證人陳慶龍迭於偵查及原審審理時一再證稱：被警查獲當天
    其確係至「潮岱汽車旅館」205 室內，向被告購買毒品海洛
    因及安非他命的云云；且其於原審審理時證稱：當天是被告
    先打電話問我是否要買毒品，並約我到「潮岱汽車旅館」20
    5 號房，我進入房間時已另有1 男1 女在房內了，後我向被
    告表示要買毒品的事，被告即拿1 根摻有海洛因之香菸及安
    非他命供我試用，後來被告又拿出一大堆毒品海洛因，但我
    向他表示沒有要買那麼多，我有拿出現金要算給被告，但他
    表示等一下再拿，後就聽到有人在敲門云云（見原審91年12
    月17日訊問筆錄）。惟證人即查獲本件之員警施宗顯證稱：
    我記得警方進入該房間時有表明身分，當時毒品不是在被告
    或陳慶龍等人身上查到的，而是散落於沙發上，被告等人均
    不承認毒品為其所有等語（見原審92年11月26日審判筆錄）
    ；足見當警察進入「潮岱汽車旅館」205 室內時，該房間內
    尚有被告、證人陳慶龍、王筱雯及陳勝田等人在場，且扣案
    毒品並非在被告或證人陳慶龍身上所起出，而係散落於房間
    沙發上，則該毒品是否即為被告所有並攜至該房間內，尚非
    無疑。
  (三)證人陳慶龍又指稱：其於遭警查獲當日前，曾向被告購買毒
    品海洛因及安非他命3 次，每次均購買海洛因及安非他命各
    1 錢，購買海洛因1 錢之價格為1 萬2,000 元，安非他命1
    錢之價格則為3,000 元，曾經在高雄市三民區之「圓頂飯店
    」、高雄縣路竹鄉○○道下及其於高雄縣阿蓮鄉之住處等地
    交貨云云；然此已據被告所堅決否認。且查：證人陳慶龍於
    警訊時係指稱：我於90年6 月中旬時向被告購買海洛因3 次
    ，而最後一次施用安非他命是在90年6 月中旬云云（見90年
    8 月31日警訊筆錄）；後於偵查中稱：我向被告買過3 次毒
    品，都有買海洛因，有時則兩種（海洛因及安非他命）都買
    云云（見90年偵字第19879 號偵查卷第39頁）；而於原審調
    查時改稱：我在90年6 月底、7 月初認識被告，向他買過4
    、5 次海洛因，也同時均有購買安非他命云云（見原審91年
    12月17日訊問筆錄），而至原審審理時則非常肯定係向被告
    購買3 次毒品云云（見92年11月26日訊問筆錄），則觀諸證
    人陳慶龍之前開證述，除對於各次購買毒品海洛因及安非他
    命之價格尚屬一致外，其對於向被告購買海洛因及安非他命
    之時間、次數或種類，前後所述已有所不符。況證人陳慶龍
    於警查獲當時，亦同係在「潮岱汽車旅館」205 室內，是其
    於事後指稱該毒品乃係被告所有且係欲賣給伊云云，以冀免
    除自身之刑責，亦不無可能。是實難僅憑證人陳慶龍前後不
    一致，且就本身有重大利害關係之證述，遽認被告有販賣毒
    品予陳慶龍之犯行。
  (四)再依證人陳慶龍證稱：當時被告拿出的那包海洛因量比較多
    ，尚未分裝，但我僅係要向被告購買海洛因及安非他命各1
    錢，被告還拿1 根摻有海洛因之香菸供我試用云云（見原審
    92 年11 月26日審判筆錄），然警方並未在現場查獲分裝秤
    重所用之電子磅秤等工具，此有搜索扣押筆錄在卷可憑（見
    警卷第29至33頁），則被告要如何將1 錢之海洛因或安非他
    命自扣案毒品中分裝予證人陳慶龍，已非無疑。佐以當日原
    係被告約同證人陳勝田與王筱雯至「潮岱汽車旅館」205 室
    內住宿，後證人陳慶龍方到場一節，業據證人陳勝田及王筱
    雯2人 於原審證述明確（見原審92年3 月18日訊問筆錄），
    衡情販賣毒品屬於重罪，政府取締嚴格，一般買賣毒品雙方
    均會力求保密，是縱證人陳勝田及王筱雯為被告之友人，被
    告卻於販賣毒品時又邀同證人2 人在場，徒增遭人指認之風
    險，實與常情有違。
  (五)證人陳勝田於警詢中證述：案發時我在現場，另還有王筱雯
    、陳慶龍、被告。現場查扣之毒品不是我的，不知道是誰的
    。我與王筱雯一起去現場的。陳慶龍我不認識，他是後來才
    進來找被告的。他後來找被告進來時，就帶海洛因、安非他
    命及吸食器進來等語（見警卷第5 至6 頁）。於原審審理時
    結證：我至旅館時，只有甲○○在，陳慶龍是後來才來的。
    警察進房後就壓住我們，我沒有看到警察在做什麼，我沒有
    看到被告在拿錢或毒品，沒有向被告買過毒品，當天我也不
    是去買毒品等語（見原審卷第72至74頁）。而證人王筱雯於
    原審審理時結證：我沒有看到陳慶龍向甲○○買毒品，警詢
    時說有看到陳慶龍向甲○○購買毒品，是不實在的。那是於
    警局時警察先打電腦，並叫我於錄音時要照著他寫的唸，若
    我不照著唸，就一直罵我，並威脅要將我們4 人當作毒販辦
    。當天警察是以踹門方式把房間門踹開後進來，警察進來後
    ，就把燈弄暗了，後來等亮時，毒品就在地上。進入房間後
    ，只有被告1 人，陳慶龍是後來才進去的，他自己進來的等
    語（見原審卷第71、212 至223 頁）。愈證被告於案發當時
    ，並無販賣毒品予陳慶龍之情事，至為明顯。至扣案之海洛
    因7 小包、安非他命2 小包，無法證明係被告所有，自難採
    為不利於被告之證據。
六、綜上所述，被告所辯上情，應堪採信。此外，復查無其他確
    切之證據，足證被告有公訴人所指之犯行，依前開判例之意
    旨，應認不能證明被告犯罪。則原審所為被告無罪之諭知，
    尚無不當。公訴人上訴意旨，仍執陳詞，指摘原判決不當，
    難認有理由，應予駁回。
據上論斷，應依刑事訴訟法第368條，判決如主文。
本案經檢察官陳宗吟到庭執行職務。
中　　華　　民　　國　　96　　年　　5 　　月　　24　　日
                  刑事第三庭    審判長法  官  周賢銳
                                      法  官  黃仁松
                                      法  官  謝宏宗
以上正本證明與原本無異。
檢察官如不服本判決應於收受本判決後10日內向本院提出上訴書
狀，其未敘述上訴理由者，並得於提起上訴後10日內向本院補提
理由書狀（均須按他造當事人之人數附繕本）。
中　　華　　民　　國　　96　　年　　5 　　月　　28　　日
　　　　　　　　　　　　　　　　　　　書記官  熊惠津
                                                    fq
